臺灣高等法院臺中分院刑事判決　　　　　　　　　　九十三年度上易字第四八三號
　　上　訴　人　臺灣臺中地方法院檢察署檢察官
　　上　訴　人
　　即　被　告　丙○○
　　　　　　　　己○○
　　右二人共同
　　選任辯護人　賴利水
右上訴人因詐欺案件，不服臺灣臺中地方法院九十二年度易字第二九二六號中華民國
九十三年三月十八日第一審判決（起訴案號：臺灣臺中地方法院檢察署九十二年度偵
字第一九○九六號），提起上訴，本院判決如左：
    主      文
原判決撤銷。
丙○○、己○○共同連續意圖為自己不法之所有，以詐術使人將本人之物交付，丙○○處有期徒刑拾月；己○○處有期徒刑陸月，如易科罰金，以佰元折算壹日。
    事      實
一、己○○與丙○○係夫妻，由己○○擔任會首，共同召集如附表一所示之新台幣（
    下同）三萬元之互助會（會首：己○○。日期：自８９年８月２５日至９１
    年９月２５日。採內標制、底標二千元，含會首計２６會。開標地點：在臺
    中市○○區○○路四十三之八號住處開標）及如附表二所示之五萬元互助會（
    會首：己○○。日期：自８８年９月１５日至９０年１２月１５日。採內標
    制，底標四千元、含會首計２８會。９０年１１月２０日倒會。每月１５日在
    台中市○○區○○路四十三之八號住處開標。）其中曾文彬（曾李素秋之夫，於
    九十二年七月間死亡）並未參加，仍訛列其為會員。己○○、丙○○意圖為自己
    不法之所有，並基於概括之犯意聯絡，在上開二互助會存續期間，利用會員以電
    話聯絡而未實際至前址開標之機會，就附表一所示三萬元部分之互助會冒用會員
    黃木棟（一會）、吳非（二會）、何振義（一會）、楊富均（一會）、劉廖桂秋
    （一會），以附表一所示之利息及日期冒用上開會員得標之名義，並向會員謊稱
    會員黃木棟（一會）、吳非（二會）、何振義（一會）、楊富均（一會）、劉廖
    桂秋（一會），以附表一所示之利息及日期得標，向其他活會會員收取會款，而
    上開活會會員均因欲於尾會標取，故而己○○、丙○○向其等謊稱係其他會員得
    標時，均不疑有詐而將活會會款交予前來收取之己○○或丙○○，嗣至尾會會員
    相互聯絡，得知僅開十五會，而己○○與丙○○二人於九十年十一月二十日即宣
    佈倒會計冒標四百一十八萬四千六百元。就附表二所示五萬元部分之互助會，利
    用會員以電話聯絡而未實際至前址開標之機會，先後冒用會員林瑞濃（一會）、
    賴成輝（一會）、何振義（二會）、曾文彬（一會）以附表二所示之利息及日期
    冒用上開會員得標之名義，而向會員謊稱會員林瑞濃（一會）、賴成輝（一會）
    、何振義（二會）、曾文彬（一會）以附表二所示之利息及日期得標，向其他活
    會會員收取會款，而上開活會會員均因欲於尾會標取，己○○、丙○○因向其等
    謊稱係其他會員得標時，均不疑有詐而將活會會款交予前來收取之己○○或丙○○，嗣至尾會會員相互聯絡，僅開二十六會，己○○、丙○○二人即於九十年十
    一月二十日宣布倒會，活會會員戊○○等求償無門，始悉受騙，己○○、丙○○
    計冒標七百八十萬二千三百元。
二、案經戊○○委任王能幸律師告訴臺灣臺中地方法院檢察署檢察官偵查起訴。
    理      由
一、訊據被告即上訴人（以下簡稱被告）丙○○對於前揭附表一部分所示冒用會員黃
    木棟（一會）、吳非（二會）、何振義（一會）楊富均（一會）劉廖桂秋（一會
    ）名義標會以及於附表二部分所示冒用會員林瑞濃（一會）、賴成輝（一會）、
    何振義（二會）、曾文彬（一會）名義標會之事實坦承不諱，惟稱：本件招攬互
    助會及佯稱其他會員得標方式詐取會款情事均為其所自為，與其夫即被告己○○
    無關等語。訊據被告即上訴人（以下簡稱被告）己○○則矢口否認有何犯行，辯
    稱上開互助會係其妻以其名義招攬的，其僅於其妻無時間收取會款時，偶而由其
    妻囑咐收取部分會款後交付給其妻而已，其他招會、參加會員、標會及標得會款
    之處理其均不知詳情等云云。惟查：本件被告己○○與丙○○二人之前揭犯行，
    業據告訴人戊○○於偵、審中指訴甚詳，核與會員曾李素秋、丁○○、何振義、
    楊富鈞、甲○、乙○○、林瑞濃、黃木棟於偵查中及原審證述情節相符（詳見臺
    灣臺中地方法院檢察署九十二年度偵字第一九○九六卷第四十五頁第四十六頁、
    第四十七頁、第六十頁、原審卷第一一八頁至第一三五頁），且查本件上開互助
    會之會首於會單上確係列被告己○○，此有互助會單影本在卷可稽，並為被告己○○與丙○○二人所不爭執，另就被告己○○確有與丙○○共同詐欺，亦據本件
    證人何振義、丁○○、黃木棟、賴成輝、曾李素秋等人於九十二年十一月五日檢
    察官訊問其等參加之互助會之會首是否為被告己○○與丙○○二人時，均證稱：
    「是。他們是夫妻，都有跟我們收會錢，並非丙○○所說的是她一人負責」（詳
    見臺灣臺中地方法院檢察署九十二年度偵字第一九○九六號卷第四十四頁）。而
    被告丙○○於偵查中亦自承有叫己○○去收錢等語（詳見臺灣臺中地方法院檢察
    署九十二年度偵字第一九○九六號卷第四十六頁）、證人乙○○於原審審理中亦
    到庭結證稱：「因為大家都是朋友，我到她家去的時候，他們夫妻二人都有說要
    起這個五萬元的會，所以我就參加了」、「我去的時候他們二人都有在場。標會
    的時候他先生都有在場」等語（詳見原審卷第一三二頁）、於本院行交互詰問時
    證稱：「「（辯謢人賴利水律師問：之前參加幾會？會首名義為何人？由何人邀
    約？）證人乙○○答：三萬、五萬都有，大概二十幾會。以前都是寫己○○的名
    字。他們夫妻兩個都有邀約。（辯謢人賴利水律師問：參加三萬元或五萬元？如
    何參加？由何人、在何處？如何邀約？）證人乙○○答：都有。就是會到期之後
    ，他們問我還要不要繼續跟會，我就說好。是在我家。五萬元是二十八會。以前
    都是寫己○○的名字，這次是五萬元會首是己○○，三萬元會首是寫丙○○。兩
    個夫妻都有邀我。‧‧‧（辯謢人賴利水律師問：如不標會，是否會前往？第幾
    會得標？自行前往標會中、有無未得標情形？何人主持開標？會款如何繳納？被
    告各收幾次？）證人乙○○答：五月我是親自去沒有人到，他們夫妻兩個都有在
    場，我有兩個活會所以我寫兩張。八月我是打電話。我不記得是誰拿單子給我寫
    。開標的時候，他們夫妻都有在場。當時會款第一次是匯到中企銀行，我不知道
    是誰匯的。第二次也是拿票，是誰拿給我的，我忘記了。‧‧‧（辯謢人賴利水
    律師問：何人開給你本票？）證人乙○○答：丙○○寫的，己○○簽名。我是被
    倒三萬元的會。」等語（詳見本院審理卷第一一○頁至第一一一頁）、證人甲○
    則結證稱：「我以前擺路攤生意就認識他們，他們夫妻二人都有跟我講說因為他
    們又買了一棟房子需要用錢，要起會，我就跟會了」等語（詳見原審卷第一三九
    頁）、證人丁○○於本院行交互詰問時亦證稱：「（檢察官問：是否認為己○○
    也是共同詐欺？）丁○○答：因為會頭寫的是己○○的名字，丙○○沒有空的時
    候他會幫忙收會錢及偶而主持標會，也有電話聯絡我們標會。」等語（詳見本院
    審理卷第一○八頁、第一○九頁）。足見本件上開互助會，確係由被告己○○與
    丙○○二人所共同招攬負責，被告己○○與丙○○二人既屬夫妻，且共同招會、
    收款，則被告己○○與丙○○二人對於本件互助會每月何人得標及標金多少，如
    何收款，收取會款後之運用等當均知之甚詳，況被告己○○復列名為會首，被告
    己○○辯稱其不知本件互助會有佯標詐取會款情事，顯與常情有違，所辯委無可
    採信。被告己○○、丙○○二人右揭犯行均堪予認定。
二、核被告己○○、丙○○二人上開所為，均係犯刑法第三百三十九條第一項詐欺取
    財罪。被告己○○與丙○○二人間就本件犯行有犯意之聯絡，行為之分擔，均為
    共同正犯。被告己○○與丙○○所為數詐欺取財行為，時間緊接，所犯罪名相同
    ，顯係基於概括之犯意為之，為連續犯，應依刑法第五十六條之規定以一罪論，
    並加重其刑。原審法院檢察署檢察官雖未就被告己○○、丙○○二人如附表一所
    示之詐欺取財犯行起訴，惟被告己○○、丙○○二人所犯如附表一所涉之犯行，
    與原審法院檢察署檢察官起訴如附表二所示之犯行，有連續犯之裁判上一罪關係
    ，本院自得併予審理。原審法院認被告己○○、丙○○二人罪證明確，予以論罪
    科刑，固非無見，惟按：、原審判決關於被告己○○、丙○○二人確犯有附表
    一所示之詐欺取財犯行，漏未予論罪科刑，尚有未洽。、又本件並無積極證據
    足資證明被告己○○、丙○○二人有冒用告訴人戊○○之名義標會，原審判決誤
    予認定被告己○○、丙○○二人有冒用告訴人戊○○之名義標會，亦有違誤（詳
    如理由欄三所示）。、原審判決未詳細計算被告己○○、丙○○二人冒標之金
    額，復有不當。被告己○○上訴主張其未參與冒標，指摘原審判決關於其部分為
    罪科刑顯有不當、被告丙○○上訴主張原審判決關於其部分量刑過重，指摘原審
    判決不當均無理由。原審法院檢察署檢察官據告訴人戊○○之請求上訴主張：己○○、丙○○二人以未參加之人曾文彬之名義列於會員名簿並予以冒標，顯另涉
    有偽造文書犯行，原審判決論未論處，即有不當，且何振義亦未參加互助會，原
    審判決亦論未論以被告己○○、丙○○二人偽造文書犯行，亦有不當。且被告己○○、丙○○二人之和解，僅係製造假象，博取法官同情，益證被告己○○、丙○○二人毫無悔意，原審量刑過輕等語，指摘原審判決不當，本件姑不論原審法
    院檢察署檢察官於起訴事實並未論及被告己○○、丙○○二人涉有何偽造文書犯
    行，且按刑法第二百十條之偽造文書罪，以無制作權人而捏造他人名義制作該文
    書為構成要件，如行為人對於此種文書本有制作權，縱令其制作之內容虛偽，且
    涉及他人權利，除合於同法第二百十五條之規定，應依該條處罰外，尚難論以首
    開法條之罪（最高法院八十三年度台上字第一五○六號判決參照），本件被告己○○、丙○○二人既分別係擔任會首，被告己○○、丙○○二人對於會員名簿即
    有制作權，顯非無制作權人而捏造他人名義制作該文書，是縱認其記載未參與互
    助會之會員何振義及曾文彬，而有不實，應僅屬被告己○○、丙○○二人冒標詐
    欺取財之手段，尚無從以偽造文書罪相繩，原審法院檢察署檢察官執此指摘原審
    判決不當，即有誤會，另被告己○○、丙○○二人確有返還部分會員會款，亦據
    會員賴成輝於偵查中證稱：「我收到四十幾萬元會款」等語（詳見臺灣臺中地方
    法院檢察署九十二年度偵字第一九○九六號卷第四十五頁）、會員李素秋於偵查
    中證稱：「後來他有還我三十萬元」等語（詳見臺灣臺中地方法院檢察署九十二
    年度偵字第一九○九六號卷第四十五頁）、證人甲○於本院證稱：「我的部分已
    解決」等語（詳見本院審理卷第一一三頁）、告訴人戊○○於本院證稱：「（問
    ：在開本票之前，被告是否已經還妳二十萬現金？）戊○○答：有」（詳見本院
    審理卷第一六一頁），是原審法院檢察署檢察官據告訴人戊○○之請求上訴主張
    被告己○○、丙○○二人之和解，僅係製造假象，博取法官同情，益證被告己○○、丙○○二人毫無悔意，原審量刑過輕等語，亦難認有理由，本件被告己○○
    、丙○○二人之上訴以及原審法院檢察署檢察官據告訴人戊○○之請求上訴，雖
    均無理由，惟原審判決既有上開可議之處，自應由本院將原審判決予以撤銷改判
    決，爰審酌被告丙○○犯罪後認罪坦承犯行，態度良好，惟主要詐騙之行為，均
    由丙○○負責，業據丙○○供述：「我把會標起來，把錢用掉」等語在卷（詳見
    臺灣臺中地方法院檢察署九十二年度偵字第一九○九六號卷第四十四頁），且其
    詐得如附表一、二所示之金額甚鉅事後未能全部與其他受害會員達成和解，賠償
    受害會員之損害，暨其他一切情狀，量處被告丙○○有期徒刑十月，被告己○○
    雖犯後飾詞否認，推卸刑責，惟主要詐騙之行為，均由丙○○負責，且事後亦未
    能全部與其他受害會員達成和解，賠償受害會員之損害，暨其他一切情狀，量處
    被告己○○有期徒刑六月，併諭知易科罰金之折算標準。
三、原審法院檢察署檢察官公訴意旨另以：被告己○○、丙○○二人另有右揭附表二
    所示之五萬元互助會部分冒用告訴人戊○○之名義冒標二會，因認被告己○○、
    丙○○二人就此部分另涉有刑法第三百三十九條第一項之詐欺取財罪嫌，惟查：
    被告己○○堅決否認有何冒用告訴人戊○○之名義標會、被告丙○○則除坦承有
    冒標會員黃木棟（一會）、吳非（二會）、何振義（一會）楊富均（一會）劉廖
    桂秋（一會）、會員林瑞濃（一會）、賴成輝（一會）、何振義（二會）、曾文
    彬（一會）得標外，並未冒標告訴人戊○○之會，而告訴人戊○○警訊即指稱：
    「我五萬元互助會仍有兩會未標，沒有死會」等語（詳見臺灣臺中地方法院檢察
    署九十二年度偵字第一九○九六號卷第十六頁背面）、且於偵查中復表明其二會
    仍屬活會，且屬最後二會（詳見臺灣臺中地方法院檢察署九十二年度發查字第二
    ○二二號卷第十頁、臺灣臺中地方法院檢察署九十二年度偵字第一九○九六號卷
    第四十三頁），而被告丙○○於警訊時即供稱：五萬元（即附表二所示之互助會
    ）之互助會最後二會未開標就倒了‧‧‧三萬元互助會（即附表一所示之會）‧
    ‧‧於第十六會未開標就倒會等語（詳見臺灣臺中地方法院檢察署九十二年度偵
    字第一九○九六號卷第十七頁背面），按告訴人戊○○係最後二會，且屬活會，
    而被告己○○、丙○○二人復堅決否認有冒用告訴人戊○○之名義標會，則告訴
    人戊○○部分，顯無積極證據足資證明已遭被告己○○、丙○○二人冒標，惟本
    部分被告己○○、丙○○二人經起訴冒標告訴人戊○○互助會部分果若成立則與
    前開被告被告己○○、丙○○二人冒標經論罪科刑之詐欺取財罪部分有連續犯之
    裁判上一罪關係，爰不另為無罪之諭知。
四、告訴意旨另以：被告己○○、丙○○二人右揭冒標行為，係以填寫標單之方式為
    之，故被告己○○、丙○○二人另涉有刑法第二百十六條、第二百十條之行使偽
    造私文書罪嫌，惟查：訊據被告己○○、丙○○均堅決否認有填寫標單冒標，被
    告己○○辯稱：伊均未參與冒標等語，丙○○辯稱：我沒有填寫標單，我都是電
    話告訴會員，會員在電話中，只問多少錢標走，並沒有問誰標走，我都是在沒有
    人到現場投標時冒標的」等語（詳見臺灣臺中地方法院檢察署九十二年度偵字第
    一九○九六號卷第四十四頁），經查：本件並無己○○、丙○○二人冒標之標單
    可資證明被告己○○、丙○○二人有填寫標單冒標，且告訴人戊○○於偵查中亦
    證稱：伊並無去標會等語（詳見臺灣臺中地方法院檢察署九十二年度偵字第二○
    二二號卷第十頁）、會員林瑞濃亦於偵查中證稱：「我沒有去標過會，我都是用
    電話何人標到會」等語（詳見臺灣臺中地方法院檢察署九十二年度偵字第一九○
    九六號卷第五十九頁）、證人丁○○於偵查中亦證稱：「我的活會不知道有無被
    冒標」等語（詳見臺灣臺中地方法院檢察署九十二年度偵字第一九○九六號卷第
    四十五頁），並無何積極證據足資證明被告己○○、丙○○二人右揭冒標行為，
    係以填寫標單之，惟告訴意旨所指被告己○○、丙○○二人所涉本部分行使偽造
    私文書犯行，果若成立，則與前開被告己○○、丙○○二人經論罪科刑之詐欺取
    財罪，有方法與結果之牽連犯關係，屬裁判上一罪，爰不另為無罪之諭知，附予
    敘明。
據上論斷，應依刑事訴訟法第三百六十九條第一項前段、第三百六十四條、第二百九
十九條第一項前段，刑法第二十八條、第五十六條、第三百三十九條第一項、第四十
一條第一項前段，罰金罰鍰提高標準條例第一條前段、第二條，判決如主文。
本案經檢察官庚○○到庭執行職務。
中      華      民      國      九十三  年      八      月      三十一  日
                                臺灣高等法院臺中分院刑事第三庭
                                      審判長法  官  陳  朱  貴
                                            法　官　劉　連　星
                                            法　官　胡　忠　文
右正本證明與原本無異。
被告己○○、丙○○均不得上訴。
檢察官得上訴。
如不服本判決應於收受送達後十日內向本院提出上訴書狀，其未敘述上訴之理由者並
得於提起上訴後十日內向本院補提理由書（均須按他造當事人之人數附繕本）。
                                            書記官  許  美  惠
中      華      民      國      九十三  年      九      月      一      日
附錄論罪科刑法條
第三百三十九條第一項
意圖為自己或第三人不法之所有，以詐術使人將本人或第三人之物交付者
，處五年以下有期徒刑、拘役或科或併科一千元以下罰金。
附表一（三萬元部分）
    會首：己○○。
    日期：自８９年８月２５日至９１年９月２５日。
    採內標制，含會首計２６會。會員計有：阿珍（一會）、雙美（二會）、麗珠
      （三會）、金美（一會）、黃木棟（一會）、阿花（即甲○三會）、秀雲（即
      蘇秀雲一會）、戊○○（一會）、吳非（二會）、阿雲（一會）、賴成輝（一
      會）、陳國防（一會）、何振義（一會）、楊富均（一會）、廖秋貴（一會）
      、阿苑（一會）、麗卿（二會）、簡寶貴（一會）。
    ９０年１１月２０日倒會。
    （計開１５會，第１６會倒會）
    得標金額（合計冒標金額）
    ═會首繳交金額┼死會會員繳交金額Ｘ死會人數
                  ┼活會會員繳交金額Ｘ活會人數
    ═３萬的會Ｘ（會員總人數─得標會員１人）─得標利息Ｘ活會人數
      計算方式以黃木棟為例，餘類推：
    ═３萬元Ｘ２５人─３２００元Ｘ（２６─１１）
    ═７５００００元─４８０００元
    ═７０２０００元
  ┌────┬────┬───────┬──────┐
  │會員名稱│冒標利息│ 冒 標 日 期  │合計冒標金額│
  ├────┼────┼───────┼──────┤
  │黃 木 棟│ 3200元 │ 90年 6月25日 │ 702000元   │
  │        │        │ （第11會）   │            │
  ├────┼────┼───────┼──────┤
  │吳    非│ 3000元 │ 90年 3月25日 │ 696000元   │
  │        │        │ （第 8會）   │            │
  ├────┼────┼───────┼──────┤
  │吳    非│ 3200元 │ 90年 7月25日 │ 705200元   │
  │（阿雲）│        │ （第12會）   │            │
  │（丁○○│        │              │            │
  │）      │        │              │            │
  ├────┼────┼───────┼──────┤
  │何 振 義│ 3000元 │ 90年 4月25日 │ 699000元   │
  │        │        │ （第 9會）   │            │
  ├────┼────┼───────┼──────┤
  │楊 富 均│ 2800元 │ 90年 2月25日 │ 696800元   │
  │        │        │ （第 7會）   │            │
  ├────┼────┼───────┼──────┤
  │劉廖桂秋│ 2800元 │ 89年10月25日 │ 685600元   │
  │（廖秋貴│        │ （第 3會）   │            │
  │）      │        │              │            │
  └────┴────┴───────┴──────┘
   合計冒標總金額：四百一十八萬四千六百元 。
附表二（五 萬元）
      會首：己○○。
      日期：自８８年９月１５日至９０年１２月１５日。
      採內標制，含會首計２８會。會員計有：雙美（一會）、阿珍（二會）、秀
        雲（一會）、徐美玲（一會）、徐常男（一會）、佑龍（一會）、賴成輝（
        一會）、阿花（即甲○二會）、吳非（即丁○○之夫二會）、麗珠（二會）
        、麗卿（二會）、何振義（二會）、楊富均（一會）、廖秋貴（一會）、戊○○（二會）、陳錦德（一會）、曾文彬（妻：曾李素秋一會）、阿秋（曾
        李素秋一會）、陳秋雲（一會）、林棟梁（一會）
      ９０年１１月２０日倒會。
     （計開２６會，第２７會倒會）
      得標金額（合計冒標金額）
        ═會首繳交金額┼死會會員繳交金額Ｘ死會人數
                ┼活會會員繳交金額Ｘ活會人數
    ═５萬的會Ｘ（會員總人數─得標會員１人）─得標利息Ｘ活會人數
       計算方式以林瑞濃為例，餘類推：
        ═５萬元Ｘ２７人─５２００元Ｘ（２８─２２）
        ═0000000元─３１２００元
        ═0000000元
  ┌────┬────┬───────┬──────┐
  │會員名稱│冒標利息│ 冒 標 日 期  │合計冒標金額│
  ├────┼────┼───────┼──────┤
  │林 瑞 濃│ 5200元 │ 90年6月15日  │ 0000000元  │
  │（佑龍）│        │ （第22會）   │            │
  ├────┼────┼───────┼──────┤
  │賴 成 輝│ 5000元 │ 90年10月15日 │ 0000000元  │
  │        │        │ （第26會）   │            │
  ├────┼────┼───────┼──────┤
  │何 振 義│ 5200元 │ 90年 3月15日 │ 0000000元  │
  │        │        │ （第19會）   │            │
  ├────┼────┼───────┼──────┤
  │何 振 義│ 4900元 │ 89年11月15日 │ 0000000元  │
  │        │        │ （第15會）   │            │
  ├────┼────┼───────┼──────┤
  │曾 文 彬│ 4900元 │ 89年 4月15日 │ 0000000元  │
  │        │        │ （第 8會）   │            │
  ├────┼────┼───────┼──────┤
  │李 素 秋│ 4800元 │ 90年 2月15日 │ 0000000元  │
  │（阿秋）│        │ （第18會）   │            │
  └────┴────┴───────┴──────┘
   合計冒標總金額：七百八十萬二千三百元。
                                                Ａ
